【裁判字號】    97,訴,401
【裁判日期】    970707
【裁判案由】    返還土地等
【裁判全文】
臺灣桃園地方法院民事判決               97年度訴字第401號
原      告  甲○○
訴訟代理人  蔡惠琇律師
被      告  乙○○
訴訟代理人  許朝財律師
上列當事人間請求返還土地等事件，於民國97年6 月16日辯論終
結，本院判決如下：
    主  文
原告之訴駁回。
訴訟費用由原告負擔。
    事實與理由
壹、程序方面：
    按訴狀送達後，原告不得將原訴變更或追加他訴。但被告同
    意者，不在此限。被告於訴之變更或追加無異議，而為本案
    之言詞辯論者，視為同意變更或追加。民事訴訟法第255 條
    第1 項但書第1 款、第2 項定有明文。本件原告起訴時原依
    民法第767 條之規定，請求被告應將桃園縣大園鄉○○段湳
    子小段172-16地號土地（下稱系爭土地）辦理分割為A 、B
    部分，將其中如起訴狀附圖A 所示部分，面積0.1272公頃土
    地，地目登記為原，並將該部分土地移轉登記並返還予原告
    。嗣以民國97年6 月10日變更訴訟聲明狀，變更其請求權基
    礎為民法第179 條、第181 條，並變更其訴之聲明如後述（
    見本院卷第27、28頁），核屬訴之變更，惟被告嗣於同年月
    16日對於原告上開訴之變更無異議而為本案之言詞辯論（見
    本院卷第32頁），依上開規定，視為同意變更，是原告所為
    訴之變更應予准許，先予敘明。
貳、實體方面：
一、原告起訴主張：伊於96年4 月3 日與被告簽訂不動產買賣契
    約書，出賣伊所有之系爭土地，面積0.4519公頃（即4,519
    平方公尺）及同段172-22地號土地，面積0.7133公頃（即7,
    133 平方公尺），總價為新台幣（下同）2,200 萬元。惟系
    爭土地因面臨河川而有流失，兩造就土地面積及價金給付數
    額發生爭議，前經本院以96年度訴字第1293號請求給付價金
    事件（下稱本件前案）審理，嗣本院囑託桃園縣蘆竹地政事
    務所複丈土地結果，被告應再補付價金，雙方遂就每坪10,1
    96元計算應支付價金之未流失部分土地面積並達成協議，而
    撤回起訴。系爭土地流失部分（面積1,272 平方公尺）現雖
    為河川，惟權利並未消滅，被告既未支付相對價金購買，則
    系爭土地流失部分所有權人仍應為伊，就該部分之買賣契約
    因被告未支付價金而不存在。又因被告未交付價金，卻受領
    相當於應有部分四五一九分之一二七二之土地並為土地所有
    權移轉登記之不當得利，依民法第179 條之規定，應將之返
    還予原告。惟被告目前僅餘系爭土地應有部分十五分之三之
    所有權，換算後僅餘903.8 平方公尺之面積，差額為368.2
    平方公尺，被告已不能返還予原告，其價值依兩造買賣契約
    每坪10,196元計算即為1,135,635.58元。爰依民法第179 條
    規定，請求被告返還系爭土地應有部分十五分之三之所有權
    ，並依同法第181 條規定請求返還其價額1,135,635.58元等
    語，並聲明：(一)被告應將系爭土地應有部分十五分之三移轉
    登記予原告。(二)被告應給付原告1,135,635.58元，及自起訴
    狀繕本送達之翌日起至清償日止，按年息5%計算之利息。
二、被告則以：依系爭土地買賣契約書第1 條，足見兩造所買賣
    之標的為系爭兩筆土地之所有權全部，而非僅就未流失之部
    分土地作成買賣，則被告取得兩筆土地之所有權全部即有法
    律上之原因，原告請求顯無理由。且系爭土地可能有部分土
    地流失之事實，於訂定買賣契約時為兩造所明知，僅不知流
    失之土地面積為何，故契約訂有第6 條，作為面積變動時計
    算契約總價之依據，而非僅就未流失之土地成立買賣契約，
    且被告業就系爭土地流失部分，於本件前案現場履勘後依測
    量所得面積補足買賣價金，原告亦已撤回該訴，故原告之訴
    實無理由等語置辯，並聲明：如主文所示等語。
三、經查，兩造於96年4 月3 日就系爭土地（面積4,519 平方公
    尺）與同段172-22地號土地（面積7,133 平方公尺）成立買
    賣契約，總價金為2,200 萬元，被告因而取得系爭土地所有
    權。嗣因系爭土地面臨河川而有部分土地流失情事，兩造就
    因而應減少之價金若干乙節發生爭執，原告認為被告給付之
    買賣價金尚有未足，乃對被告提起請求給付價金之訴而經本
    院審理在案（即本件前案），於該事件中經本院囑託桃園縣
    蘆竹地政事務所測量系爭土地流失土地面積為1,272 平方公
    尺，而被告同意依系爭買賣契約第6 條之約定，就流失面積
    超過10平方公尺部分，以總價換算每坪為10,196元，依上開
    面積計算後補足未給付原告之價金985,000 元，原告因取得
    足夠之價金，而撤回本件前案之起訴，然於本件前案中未就
    該流失部分土地所有權之處理達成協議，且兩造並未就上情
    成立訴訟上之和解，亦未訂定書面之和解契約。被告於取得
    系爭土地所有權後，將系爭土地部分所有權移轉他人，目前
    僅餘應有部分十五分之三之所有權等之事實，為兩造所不爭
    執，並據原告提出系爭不動產買賣契約書、土地登記謄本、
    民事撤回狀為證（見本院卷第6-14、29、30頁），且為被告
    所不爭執，復經本院依職權調閱本件前案卷宗無訛，首堪認
    定為真正。
四、原告基於上開事實進而主張：兩造既就系爭土地流失部分達
    成減少價金之協議，則被告就該部分土地所有權之取得即未
    支付價金，因此，被告取得未付買賣價金之系爭土地所有權
    即屬不當得利，被告應依民法第179 條之規定返還該部分之
    土地所有權，並就已移轉他人而不能返還部分，依同法第18
    1 條規定規定，償還其價額等語，則為被告所否認，並以前
    詞置辯，是本件之爭點即在於：被告取得系爭土地流失部分
    所有權，是否係無法律上之原因，因而致原告受有損害，原
    告是否得依不當得利之法律關係請求被告返還？經查：
  (一)按不當得利，須以無法律上原因而受利益，致他人受損害為
    成立要件。此觀民法第179 條規定即明。因給付而受利益者
    ，倘該給付係依有效成立之債權契約而為之，其受利益即具
    有法律上之原因，尚不生不當得利問題。最高法院著有77年
    度台上字第165 號判決要旨可資參照。
  (二)兩造於系爭不動產買賣契約書中以系爭土地、同段172-22地
    號土地所有權全部為買賣標的，於契約第2 條約定：買賣總
    價款議定為2,200 萬元，土地鑑界實際面積若有出入時，雙
    方互不負找補義務等語，又於契約第6 條第3 項約定：本約
    土地點交時，若發現有土地因流失而減少超過10坪以上時，
    減少之面積應依本約總價除以總坪數換算單坪地價重新計算
    總價等語。則依上開約定，可知本件系爭土地買賣係整筆論
    價，而非依買受人實際取得土地面積計算總價金，因此有土
    地鑑界實際面積若有出入互不找補之約定，僅於土地有流失
    情事時，始依第6 條之規定，以總價除以總坪數，取得換算
    後之單坪地價，而重新計算總價。
  (三)次查，兩造於系爭買賣契約訂定時，就系爭土地若有流失情
    事應如何重新計算總價已有約定，足見斯時兩造就上情已有
    認知，惟依兩造就此僅約定如因流失土地逾10坪時，始按上
    開計算方式減少總價金，而未約定於減少總價金後，就流失
    土地之所有權應返還於出賣人即原告或被告不應取得該部分
    所有權之情，足認兩造締結系爭買賣契約意在使被告取得系
    爭土地所有權全部，而原告則取得議定總價扣除土地流失後
    依上開方式計算之總價金。復參諸依契約附件表一之一所示
    ，於履約時兩造所認定土地流失坪數為480.07坪，因而重新
    計算後之總價為17,207,244元（見本院卷第13頁），而原告
    於買賣總價金經重新計算減少後，仍依約將系爭土地所有權
    全部移轉登記予被告，則依兩造履行契約之情，益證系爭土
    地縱因土地流失致土地面積減少，致雙方重新計算總價，惟
    原告依約應移轉登記予被告者，仍係系爭土地所有權全部，
    非僅扣除流失部分後之系爭土地所有權無訛。復依本件系爭
    買賣係整筆論價，已如前述，則原告主張被告因系爭土地有
    流失情事，於依約減少價金後，就流失部分土地因被告未給
    付買賣價金，故被告取得該部分土地所有權係屬不當得利云
    云，顯無可採。
五、綜上所述，被告係依兩造間之系爭不動產買賣契約而取得系
    爭土地所有權，非無法律上之原因，又該買賣契約未經一部
    或全部解除，已據原告自陳在卷（見本院卷第24頁）。從而
    ，原告依不當得利之法律關係，請求：(一)被告應將系爭土地
    應有部分十五分之三移轉登記予原告。(二)被告應給付原告1,
    135, 635.58 元，及自起訴狀繕本送達之翌日起至清償日止
    ，按年息5%計算之利息，為無理由，應予駁回。
六、本件事證已臻明確，兩造其餘之主張、陳述及所提之證據資
    料，核與判決結果無何影響，爰不一一論述，附此敘明。
七、據上論結，本件原告之訴為無理由，依民事訴訟法第78條，
    判決如主文。
中    華    民    國    97    年    7     月    7     日
                  民事第一庭    法  官  范明達
以上正本係照原本作成
如對本判決上訴，須於判決送達後20日內向本院提出上訴狀
中    華    民    國    97    年    7     月    8    日
                                書記官  張豐松


司法院資訊處製作；財團法人民間司法改革基金會備份。
